臺灣高雄地方法院民事判決　　　　　　　110年度訴字第596號
原　　　告　國泰人壽保險股份有限公司

法定代理人　劉上旗　
訴訟代理人　錢清祥律師
　　　　　　王峻偉　
被　　　告　朱誠驥　
　　　　　　朱余明珠

　　　　　　朱誠驊　

　　　　　　朱蘭英　
共　　　同
訴訟代理人　郭祐舜律師
上列當事人間請求撤銷遺產分割登記等事件，本院於民國111 年
1 月4 日言詞辯論終結，判決如下：
    主      文
被告間就朱光榮所遺如附表所示遺產於民國一○一年三月三十日
所為遺產分割協議之債權行為，及就如附表編號一、二所示不動
產於民國一○一年五月二日所為分割繼承登記之物權行為，均應
予撤銷。
被告朱余明珠應將如附表編號一、二所示不動產於民國一○一年
五月二日所為之分割繼承登記予以塗銷。
訴訟費用由被告連帶負擔。
    事實及理由
一、原告主張：被告朱誠驥積欠伊新臺幣（下同）263,663 元及
    相關利息、違約金未清償，惟被告朱誠驥之父即訴外人朱光
    榮於民國100 年12月13日死亡，遺有如附表所示之遺產（下
    稱系爭遺產），被告朱誠驥既未拋棄繼承，即應與朱光榮之
    其他繼承人共同繼承系爭不動產，竟與被告朱余明珠、朱誠
    驊、朱蘭英協議，由被告朱余明珠單獨取得系爭遺產，並就
    如附表編號1 、2 所示不動產（下稱系爭不動產）於101 年
    5 月2 日辦畢繼承登記，則被告間就系爭遺產所為之分割協
    議及就系爭不動產所為分割繼承登記，等同將被告朱誠驥應
    繼承自其父之財產權利無償贈予被告朱余明珠，且被告朱誠
    驥於系爭遺產分割後名下已無其他財產足資清償對伊所負之
    債務，是被告間上開遺產分割協議之債權行為及不動產分割
    繼承登記之物權行為自已有害於伊之債權，伊應得訴請撤銷
    之，並請求被告朱余明珠塗銷系爭不動產分割繼承登記。為
    此爰依民法第244 條第1 項、第4 項之規定提起本訴等語。
    並聲明：㈠被告間就被繼承人朱光榮所遺系爭遺產於101 年
    3 月30日所為之分割協議債權行為，及就系爭不動產於101
    年5 月2 日所為之分割繼承登記物權行為，均應予撤銷。㈡
    被告朱余明珠應將系爭不動產於101 年5 月2 日所為之分割
    繼承登記予以塗銷。
二、被告則以：被告朱余明珠為朱光榮之配偶，系爭遺產為朱光
    榮與被告朱余明珠共同打拼所得，被告朱誠驥、朱誠驊、朱
    蘭英（下徵被告朱誠驥等3 人）基於扶養被告朱余明珠之孝
    心，同意在被告朱余明珠行使剩餘財產分配請求權之外，將
    遺產分歸被告朱余明珠單獨所有，是伊等間所為之遺產分割
    協議是基於人格法益身分關係所為，非有償或無償之財產行
    為，且依照類推適用之法理，被告朱誠驥等3 人協議由被告
    朱余明珠繼承，如同拋棄繼承，原告不得依民法第244 條規
    定請求撤銷。其次，民法第244 條規定在於保全債務人原有
    之清償能力，而非在增加債務人之清償能力，被告朱誠驥自
    92年間即無資力可供清償債務，而被告朱誠驥是在朱光榮於
    100 年12月13日死亡後才共有系爭遺產，系爭遺產本不在民
    法第244 條規定保障範圍，又被告朱余明珠年事已高，且無
    任何收入，被告朱誠驥等3 人負有扶養被告朱余明珠之義務
    ，因此被告朱誠驥等3 人將系爭遺產分歸被告朱余明珠所有
    ，是展現扶養義務之一部，預付對於被告朱余明珠之扶養費
    用，被告朱誠驥未繼承系爭遺產雖減少財產，但是同時也減
    少對母親之扶養義務，是屬於具有相當對價之行為，非無償
    行為，而屬有償行為。況原告於102 年間強制執行被告朱誠
    驥之財產，獲得分配27萬餘元，被告朱誠驥於99至102 年間
    是有資力，並不因未繼承系爭遺產而陷於無資力，是伊等間
    就系爭遺產所為遺產分割協議及就系爭不動產所為分割繼承
    登記，無害於原告之債權。此外，原告所提出之對被告朱誠
    驥之債權憑證為98年間核發，其後原告分別在102 年、104
    年、107 年間均有對被告朱誠驥之強制執行記錄，其應有調
    閱被告朱誠驥之名下財產，則原告於109 年4 月間才提起本
    件訴訟，已逾民法第245 條所規定之1 年除斥期間等語，資
    為抗辯。並聲明：原告之訴駁回。
三、兩造不爭執事項：
  ㈠被告朱誠驥積欠原告263,663 元及相關利息、違約金。
  ㈡朱光榮前於100 年12月13日死亡，繼承人為其配偶即被告朱
    余明珠及其子女即被告朱誠驥、朱誠驊、朱蘭英，均未拋棄
    繼承。
  ㈢朱光榮死後遺有系爭遺產。
  ㈣被告於101 年3 月30日簽訂遺產分割協議書將系爭不動產分
    歸被告朱余明珠繼承，並於101 年5 月2 日辦畢繼承登記。
四、得心證之理由
    按債務人所為之無償行為，有害及債權者，債權人得聲請法
    院撤銷之；債權人依第1 項或第2 項之規定聲請法院撤銷時
    ，得並聲請命受益人或轉得人回復原狀。但轉得人於轉得時
    不知有撤銷原因者，不在此限；前條撤銷權，自債權人知有
    撤銷原因時起，1 年間不行使，或自行為時起，經過10年而
    消滅，民法第244 條第1 項、第4 項、第245 條分別定有明
    文。經查：
  ㈠被告朱誠驥積欠原告263,663 元及相關利息、違約金，迄未
    清償乙節，為兩造所不爭執，則原告為被告朱誠驥之債權人
    ，被告朱誠驥所為無償行為，若有害及於原告之債權，原告
    自得依上開規定聲請法院撤銷。
  ㈡被告固抗辯民法第244 條所定撤銷權乃在於保全債務人原有
    之清償能力，非為增加其清償能力，且其等間所為之遺產分
    割協議是基於人格法益身分關係所為，非有償或無償之財產
    行為，依照類推適用之法理，被告朱誠驥等3 人協議由被告
    朱余明珠繼承，如同拋棄繼承，原告不得依民法第244 條規
    定請求撤銷云云。惟按繼承權之拋棄，係指繼承人於法定期
    間否認繼承對其發生效力之意思表示，即消滅繼承效力之單
    獨行為。而拋棄因繼承所取得之財產，係於繼承開始後，未
    於法定期間拋棄繼承權，嗣就其已繼承取得之財產予以拋棄
    ，與拋棄繼承權之性質迥然有別。又繼承權之拋棄，固不許
    債權人依民法第244 條第1 項規定撤銷之。惟如拋棄因繼承
    所取得之財產，而將繼承所得財產之公同共有權，與他繼承
    人為不利於己之分割協議，倘因而害及債權者，債權人自得
    依民法第244 條第1 項行使撤銷權，最高法院106 年度台上
    字第1450號裁判要旨可供參照，是被告上開抗辯，自屬無據
    。
  ㈢被告復抗辯被告朱誠驥等3 人將系爭遺產分歸被告朱余明珠
    所有，是展現扶養義務之一部，預付對於被告朱余明珠之扶
    養費用，被告朱誠驥未繼承系爭遺產雖減少財產，但是同時
    也減少對母親之扶養義務，非無償行為云云。惟被告間就系
    爭遺產所為分割協議及就系爭不動產所為分割繼承登記，乃
    將系爭遺產分歸被告朱余明珠所有，而被告朱誠驥並未分得
    任何遺產，此為兩造所不爭執。又被告朱余明珠自承被告朱
    誠驊、朱蘭英當時是表示要將系爭遺產予其做為生活費，而
    被告朱誠驥則是表示其前向朱光榮拿很多錢，不敢再拿朱光
    榮所遺財產等語（見訴字卷第138 至140 頁）；被告朱誠驊
    則自承當時只有提到要把系爭遺產分歸被告朱余明珠，沒有
    提到要抵扶養費等語（見訴字卷第142 至143 頁）；被告朱
    蘭英則自承當時被告朱誠驥稱無資格繼承，而其與被告朱誠
    驊均稱不要繼承，因此其與被告朱誠驥、朱誠驊就說系爭遺
    產都給被告朱余明珠，沒有提到要抵扶養費等語（見訴字卷
    第144 至145 頁），此足見被告於系爭遺產分割時，並無以
    被告朱誠驥等3 人對於被告朱余明珠所負之扶養債務，作為
    系爭遺產分歸被告朱余明珠之對價。則被告間就系爭遺產所
    為分割協議及就系爭不動產所為分割繼承登記，是將系爭遺
    產分歸被告朱余明珠所有，被告朱誠驥並未分得任何遺產，
    且被告朱誠驥復未因此取得對價，此自足認被告間就系爭遺
    產所為遺產分割協議之債權行為及就系爭不動產所為分割繼
    承登記之物權行為，對被告朱誠驥是屬無償行為。是被告以
    被告朱誠驥等3 人對於被告朱余明珠負有扶養義務，而抗辯
    被告間就系爭遺產之分割協議及就系爭不動產之分割繼承登
    記非無償行為，尚非可採。
  ㈣被告另抗辯原告於102 年間強制執行被告朱誠驥之財產，獲
    得分配27萬餘元，被告朱誠驥並不因未繼承系爭遺產而陷於
    無資力云云。惟原告前聲請對被告朱誠驥強制執行，經本院
    強制執行處以102 年度司執字第56874 號強制執行事件受理
    ，並就被告朱誠驥對第三人永固玻璃纖維強化塑鋼有限公司
    （下稱永固公司）之薪資債權發扣押命令，但嗣永固公司已
    聲明異議，且原告就此未對永固公司起訴，強制執行程序因
    而終結，原告並未獲償等節，經本院調閱上開執行卷宗核閱
    屬實，是被告抗辯原告於102 年間經強制執行程序獲償27萬
    餘元云云，尚非屬實。又被告朱誠驥於100 年間申報所得30
    4,400 元，名下有1993年出廠之汽車1 臺，有100 年度綜合
    所得稅各類所得資料清單、全國財產稅總歸戶財產查詢清單
    附於前述執行卷宗可查，而原告於102 年間聲請強制執行被
    告朱誠驥之財產，未獲清償一節，亦經本院調取上開執行卷
    宗核閱屬實，是依被告朱誠驥於100 年間所申報之所得收入
    扣除其生活所需，所餘無幾，且其在102 年間無資力可供清
    償原告，足認其在101 年間分割系爭遺產及就系爭不動產為
    分割繼承登記時，除系爭遺產外顯無資力可供清償積欠原告
    之債務，則被告朱誠驥仍與其他被告協議將系爭遺產分歸被
    告朱余明珠所有，並就系爭不動產為分割繼承登記，自已有
    害於原告之債權，被告上開抗辯，尚非可採。
  ㈤至被告雖抗辯原告於109 年4 月間才提起本件訴訟，已逾民
    法第245 條所規定之1 年除斥期間云云。惟原告主張是因於
    109 年4 月間調閱系爭不動產之登記謄本及異動索引，始知
    悉被告間關於系爭不動產分割繼承登記之事實，業據原告提
    出建物登記第二類謄本及異動索引為憑（見審訴字卷第23至
    25頁），復查無原告前曾查詢系爭不動產登記謄本及異動索
    引紀錄，有地政電子謄本申請紀錄、申請紀錄（見審訴字第
    69至91頁）、高雄市政府地政局大寮地政事務所110 年5 月
    18日高市地寮登字第11070361200 號函及函附登記謄本、異
    動索引、電子登記謄本申請紀錄（見審訴字卷第225 至307
    頁）在卷可查。而原告前雖曾分別於102 年、104 、107 年
    度對被告朱誠驥聲請強制執行，但被告既於101 年間即已就
    系爭遺產協議分割，並就系爭不動產辦理分割繼承登記，原
    告嗣查詢被告朱誠驥財產資料並據以強制執行時，自無從發
    現已非登記於被告朱誠驥名下之系爭遺產，而查知被告間就
    系爭遺產所為遺產分割協議及就系爭不動產所為分割繼承登
    記，是足認原告應確於109 年4 月間調閱系爭不動產之登記
    謄本及異動索引始知悉該情，並據以提起本訴。又原告是於
    109 年11月7 日提起本件訴訟，有民事起訴狀上本院收文戳
    章附卷可稽（見審訴字卷第11頁），是原告提起本件訴訟自
    未民法第245 條所規定之1 年除斥期間，被告上開抗辯，應
    非可採。
五、綜上所述，被告間就系爭遺產所為遺產分割協議之債權行為
    及就系爭不動產所為分割繼承登記之物權行為，對被告朱誠
    驥屬無償行為，且已有害及於原告之債權，原告提起本件訴
    訟又未逾1 年除斥期間。從而，原告依民法第244 條第1 項
    、第4 項之規定，請求撤銷被告間就被繼承人朱光榮所遺系
    爭遺產於101 年3 月30日所為之分割協議債權行為，及就系
    爭不動產於101 年5 月2 日所為之分割繼承登記物權行為，
    暨請求被告朱余明珠塗銷系爭不動產於101 年5 月2 日之分
    割繼承登記，為有理由，應予准許。
六、本件事證已臻明確，兩造其餘攻擊防禦方法或舉證，經審酌
    後，核與判決結果不生影響，爰不逐一論列，併此敘明。
七、據上論結，本件原告之訴為有理由，依民事訴訟法第85條第
    2 項，判決如主文。
中    華    民    國   111    年    1     月    18    日
                  民事第二庭  法  官  楊淑儀
以上正本係照原本作成。
如對本判決上訴，須於判決送達後20日內向本院提出上訴狀。如
委任律師提起上訴者，應一併繳納上訴審裁判費。
中    華    民    國   111    年    1     月    18    日
                              書記官  詹立瑜
┌───────────────────────────────────┐
│附表：                                                                │
├──┬────────────────────────────────┤
│編號│遺產                                                            │
├──┼────────────────────────────────┤
│1   │坐落高雄市○○區○○段000 地號土地（應有部分1 萬分之35）及其上同│
│    │段789 建號即門牌號碼高雄市○○區○○○路000 ○00號5 樓建物      │
├──┼────────────────────────────────┤
│2   │坐落高雄市○○區○○段000 地號土地及其上同段24建號即門牌號碼高雄│
│    │市○○區○○街00巷00弄00號建物                                  │
├──┼────────────────────────────────┤
│3   │臺灣銀行存款283,000元                                           │
├──┼────────────────────────────────┤
│4   │臺灣銀行存款42,509元                                            │
├──┼────────────────────────────────┤
│5   │臺灣中小企業銀行存款1,727元                                     │
├──┼────────────────────────────────┤
│6   │大寮中興郵局存款222,877元                                       │
├──┼────────────────────────────────┤
│7   │大寮中興郵局存款50萬元                                          │
├──┼────────────────────────────────┤
│8   │第一金控投資1,473股                                             │
└──┴────────────────────────────────┘